---
title: "Laboratorio: Sobreajuste, Sesgo-Varianza y Validación Cruzada"
subtitle: "Clase de Grado — IESTA, FCEA, UDELAR"
author: "Mauro Loprete"
date: '2026-06-17'
quarto-required: ">=1.3.0"
lang: es
format:
    html:
        code-fold: true
        code-summary: "Ver el código"
        toc: true
        page-layout: full
        embed-resources: true
        self-contained-math: true
        html-math-method: katex
        fig-height: 6
        fig-width: 9
execute:
  warning: false
  message: false
---

```{r setup}
#| include: false
library(ggplot2)
library(dplyr)
library(ISLR)
library(boot)

theme_set(theme_minimal(base_size = 14))
```

## Objetivos

En este laboratorio vamos a:

1. **Visualizar** el sobreajuste ajustando modelos polinomiales de distinto grado
2. **Implementar** la partición train/test y observar su variabilidad
3. **Aplicar** validación cruzada K-fold para seleccionar la complejidad del modelo
4. **Verificar** empíricamente la descomposición sesgo-varianza mediante simulación Monte Carlo

Trabajaremos con el dataset `Auto` del paquete `ISLR`, que contiene información sobre 392 vehículos.

## Repaso de conceptos clave

::: {.callout-note}
## Ideas centrales de la clase

**Sobreajuste**: Un modelo demasiado complejo memoriza el ruido de los datos de entrenamiento. El error de entrenamiento (MSE$_{\text{train}}$) siempre decrece con la complejidad, pero el error de predicción sobre datos nuevos (MSE$_{\text{test}}$) tiene forma de U.

**Descomposición sesgo-varianza**: Para un punto $x_0$, el error esperado de predicción se descompone como:
$$\text{EPE}(x_0) = \text{Sesgo}^2[\hat{f}(x_0)] + \text{Var}[\hat{f}(x_0)] + \sigma^2$$

- *Sesgo*: error sistemático por usar un modelo demasiado simple (no captura la señal).
- *Varianza*: inestabilidad del modelo ante distintas muestras de entrenamiento (sensibilidad al ruido).
- *σ²*: ruido irreducible inherente a los datos.

**Validación train/test**: Dividir los datos en entrenamiento y prueba permite estimar el error de predicción, pero la estimación tiene alta variabilidad según la partición elegida.

**Validación cruzada K-fold**: Divide los datos en K grupos, entrena K veces dejando un grupo afuera cada vez, y promedia los errores. Reduce la variabilidad respecto a un único split train/test.

**Regla del 1-SE**: Elegir el modelo más simple cuyo CV-error esté dentro de 1 error estándar del mínimo. Favorece la parsimonia.

**LOO-CV para modelos lineales**: Se calcula con una sola pasada usando los leverages $h_{ii}$:
$$\text{CV}_{(n)} = \frac{1}{n}\sum_{i=1}^n \left(\frac{y_i - \hat{y}_i}{1 - h_{ii}}\right)^2$$
:::

## Datos: Auto (ISLR)

```{r}
data(Auto)
Auto <- Auto |> select(mpg, horsepower, weight, year, name)
head(Auto, 8)
```

La variable respuesta es **`mpg`** (millas por galón — eficiencia de combustible) y la principal variable explicativa es **`horsepower`** (potencia del motor).

```{r}
ggplot(Auto, aes(x = horsepower, y = mpg)) +
  geom_point(alpha = 0.5, color = "#64748b") +
  labs(x = "Potencia (HP)", y = "Consumo (MPG)",
       title = "Relación entre potencia y consumo") +
  geom_smooth(method = "loess", se = FALSE, color = "#D55E00",
              linetype = "dashed", linewidth = 1)
```

La relación es claramente **no lineal**: a medida que la potencia crece, el consumo baja, pero con rendimientos decrecientes.

---

## Ejercicio 1: Visualizando el sobreajuste

### 1.1 Ajuste polinomios de grado 1, 2, 4, 10 y 20 a la relación `mpg ~ horsepower`. Grafique los ajustes superpuestos a los datos.

::: {.callout-tip collapse="true"}
## Pista
Use `lm(mpg ~ poly(horsepower, degree), data = Auto)` para ajustar polinomios ortogonales. Para graficar, genere predicciones sobre una grilla fina de valores de `horsepower`.
:::

```{r}
#| attr-output: '.details summary="Ver solución"'

grados <- c(1, 2, 4, 10, 20)
hp_grid <- data.frame(horsepower = seq(min(Auto$horsepower),
                                        max(Auto$horsepower),
                                        length.out = 300))

df_preds <- lapply(grados, function(d) {
  fit <- lm(mpg ~ poly(horsepower, d), data = Auto)
  data.frame(horsepower = hp_grid$horsepower,
             mpg = predict(fit, newdata = hp_grid),
             Grado = paste("Grado", d))
}) |> bind_rows()

df_preds$Grado <- factor(df_preds$Grado,
  levels = paste("Grado", grados))

ggplot() +
  geom_point(data = Auto, aes(horsepower, mpg),
             alpha = 0.4, color = "#64748b", size = 1.5) +
  geom_line(data = df_preds, aes(horsepower, mpg, color = Grado),
            linewidth = 1.1) +
  scale_color_manual(values = c("#0072B2", "#009E73", "#E69F00",
                                "#D55E00", "#7b2cbf")) +
  labs(x = "Potencia (HP)", y = "MPG",
       title = "Ajustes polinomiales de distinto grado")
```

### 1.2 Calcule el error de entrenamiento (MSE) para cada grado. ¿Qué observa al aumentar el grado?

```{r}
#| attr-output: '.details summary="Ver solución"'

train_mse <- sapply(1:20, function(d) {
  fit <- lm(mpg ~ poly(horsepower, d), data = Auto)
  mean(residuals(fit)^2)
})

data.frame(grado = 1:20, MSE_train = train_mse) |>
  ggplot(aes(grado, MSE_train)) +
  geom_line(linewidth = 1.2, color = "#0072B2") +
  geom_point(size = 2.5, color = "#0072B2") +
  labs(x = "Grado del polinomio", y = "MSE de entrenamiento",
       title = "El error de entrenamiento siempre decrece con la complejidad") +
  annotate("text", x = 15, y = max(train_mse) * 0.8,
           label = "¡Pero esto NO significa\nque el modelo sea mejor!",
           color = "#D55E00", size = 5, fontface = "italic")
```

**Observación**: El MSE de entrenamiento decrece monótonamente. Si usáramos solo este criterio, siempre elegiríamos el modelo más complejo — lo cual lleva al sobreajuste.

---

## Ejercicio 2: Partición Train/Test

### 2.1 Divida los datos aleatoriamente en 70% entrenamiento y 30% test. Ajuste polinomios de grado 1 a 15 y calcule el MSE de entrenamiento y de test para cada grado.

```{r}
#| attr-output: '.details summary="Ver solución"'

set.seed(42)
n <- nrow(Auto)
idx_train <- sample(n, size = round(0.7 * n))
train <- Auto[idx_train, ]
test  <- Auto[-idx_train, ]

grados_eval <- 1:15
mse_tt <- sapply(grados_eval, function(d) {
  fit <- lm(mpg ~ poly(horsepower, d), data = train)
  c(train = mean(residuals(fit)^2),
    test  = mean((test$mpg - predict(fit, newdata = test))^2))
})

df_tt <- data.frame(
  grado = rep(grados_eval, 2),
  MSE = c(mse_tt["train", ], mse_tt["test", ]),
  Conjunto = rep(c("Entrenamiento", "Test"), each = length(grados_eval))
)

ggplot(df_tt, aes(grado, MSE, color = Conjunto)) +
  geom_line(linewidth = 1.3) +
  geom_point(size = 2.5) +
  scale_color_manual(values = c("#56B4E9", "#D55E00")) +
  labs(x = "Grado del polinomio", y = "MSE",
       title = "MSE de entrenamiento vs. test",
       subtitle = "El error de test tiene forma de U — indica el grado óptimo")
```

### 2.2 Repita la partición train/test 20 veces con distintas semillas. Grafique las 20 curvas de test MSE superpuestas. ¿Qué observa?

```{r}
#| attr-output: '.details summary="Ver solución"'

n_reps <- 20
df_reps <- lapply(1:n_reps, function(r) {
  idx <- sample(n, round(0.7 * n))
  tr <- Auto[idx, ]; te <- Auto[-idx, ]
  mse_test <- sapply(grados_eval, function(d) {
    fit <- lm(mpg ~ poly(horsepower, d), data = tr)
    mean((te$mpg - predict(fit, newdata = te))^2)
  })
  data.frame(grado = grados_eval, test_mse = mse_test, rep = r)
}) |> bind_rows()

ggplot(df_reps, aes(grado, test_mse, group = rep, color = factor(rep))) +
  geom_line(linewidth = 0.8, show.legend = FALSE) +
  labs(x = "Grado del polinomio", y = "MSE en test",
       title = "20 particiones train/test distintas",
       subtitle = "Problema: el grado 'óptimo' varía según la partición aleatoria") +
  coord_cartesian(ylim = c(15, 35))
```

**Conclusión**: La estimación del error de test depende mucho de **qué observaciones** caen en cada conjunto. Esto motiva el uso de validación cruzada.

---

## Ejercicio 3: Validación Cruzada K-fold

### 3.1 Implemente manualmente 10-fold CV para seleccionar el grado del polinomio.

::: {.callout-tip collapse="true"}
## Pista
Cree los folds con `folds <- sample(rep(1:K, length.out = n))`. Luego itere sobre cada fold, ajuste con los datos fuera del fold, y evalúe en el fold.
:::

```{r}
#| attr-output: '.details summary="Ver solución"'

set.seed(2026)
K <- 10
folds <- sample(rep(1:K, length.out = n))

cv_manual <- sapply(grados_eval, function(d) {
  mse_k <- sapply(1:K, function(k) {
    tr <- Auto[folds != k, ]
    te <- Auto[folds == k, ]
    fit <- lm(mpg ~ poly(horsepower, d), data = tr)
    mean((te$mpg - predict(fit, newdata = te))^2)
  })
  c(mean = mean(mse_k), se = sd(mse_k) / sqrt(K))
})

cv_df <- data.frame(grado = grados_eval,
                    cv_mean = cv_manual["mean", ],
                    cv_se = cv_manual["se", ])

mejor <- cv_df$grado[which.min(cv_df$cv_mean)]

ggplot(cv_df, aes(grado, cv_mean)) +
  geom_ribbon(aes(ymin = cv_mean - cv_se, ymax = cv_mean + cv_se),
              alpha = 0.15, fill = "#0072B2") +
  geom_line(linewidth = 1.3, color = "#0072B2") +
  geom_point(size = 3, color = "#0072B2") +
  geom_point(data = cv_df[cv_df$grado == mejor, ], size = 6,
             color = "#D55E00", shape = 18) +
  labs(x = "Grado del polinomio", y = "10-fold CV MSE ± 1 SE",
       title = paste0("10-fold CV: el mínimo está en grado ", mejor))
```

### 3.2 Verifique su resultado usando la función `cv.glm()` del paquete `boot`.

```{r}
#| attr-output: '.details summary="Ver solución"'

cv_boot <- sapply(grados_eval, function(d) {
  fit <- glm(mpg ~ poly(horsepower, d), data = Auto)
  cv_res <- cv.glm(Auto, fit, K = 10)
  cv_res$delta[1]  # error CV ajustado
})

# Comparar
comparacion <- data.frame(
  grado = grados_eval,
  cv_manual = cv_df$cv_mean,
  cv_boot = cv_boot
)

cat("Grado óptimo (manual):", which.min(comparacion$cv_manual), "\n")
cat("Grado óptimo (cv.glm):", which.min(comparacion$cv_boot), "\n")
```

### 3.3 Aplique la regla del 1-SE. ¿Qué modelo selecciona?

```{r}
#| attr-output: '.details summary="Ver solución"'

umbral_1se <- min(cv_df$cv_mean) + cv_df$cv_se[which.min(cv_df$cv_mean)]
modelo_1se <- min(cv_df$grado[cv_df$cv_mean <= umbral_1se])

ggplot(cv_df, aes(grado, cv_mean)) +
  geom_ribbon(aes(ymin = cv_mean - cv_se, ymax = cv_mean + cv_se),
              alpha = 0.12, fill = "#0072B2") +
  geom_line(linewidth = 1.1, color = "#0072B2") +
  geom_point(size = 2.5, color = "#0072B2") +
  geom_hline(yintercept = umbral_1se, linetype = "dashed",
             color = "#E69F00", linewidth = 0.9) +
  geom_point(data = cv_df[cv_df$grado == mejor, ],
             size = 5, color = "#D55E00", shape = 18) +
  geom_point(data = cv_df[cv_df$grado == modelo_1se, ],
             size = 5, color = "#009E73", shape = 18) +
  annotate("text", x = 12, y = umbral_1se + 0.3,
           label = "Umbral 1-SE", color = "#E69F00", size = 5) +
  labs(x = "Grado del polinomio", y = "CV MSE",
       title = paste0("Regla 1-SE: selecciona grado ", modelo_1se,
                      " (vs. CV mín en grado ", mejor, ")"),
       subtitle = "El modelo más simple cuyo error está dentro del umbral")

cat("Modelo CV mínimo: grado", mejor, "\n")
cat("Modelo 1-SE:      grado", modelo_1se, "\n")
cat("Preferimos grado", modelo_1se, "por parsimonia.\n")
```

---

## Ejercicio 4: LOO-CV y la fórmula del leverage

### 4.1 Calcule el LOO-CV para el modelo cuadrático usando la fórmula:

$$\text{CV}_{(n)} = \frac{1}{n}\sum_{i=1}^n \left(\frac{y_i - \hat{y}_i}{1 - h_{ii}}\right)^2$$

donde $h_{ii}$ es el leverage de la observación $i$.

```{r}
#| attr-output: '.details summary="Ver solución"'

fit_quad <- lm(mpg ~ poly(horsepower, 2), data = Auto)

# Extraer leverage y residuos
h <- hatvalues(fit_quad)
residuos <- residuals(fit_quad)

# Fórmula mágica LOO
loo_formula <- mean((residuos / (1 - h))^2)

# Verificar con cv.glm (K = n)
loo_boot <- cv.glm(Auto, glm(mpg ~ poly(horsepower, 2), data = Auto),
                   K = nrow(Auto))$delta[1]

cat("LOO-CV (fórmula leverage):", round(loo_formula, 4), "\n")
cat("LOO-CV (cv.glm, K = n):   ", round(loo_boot, 4), "\n")
cat("Diferencia:", round(abs(loo_formula - loo_boot), 6), "(≈ 0)\n")
```

**Observación**: La fórmula del leverage da **exactamente** el mismo resultado que reajustar el modelo $n$ veces, pero en una sola operación.

### 4.2 Grafique los leverage $h_{ii}$ vs. `horsepower`. ¿Qué observaciones tienen más influencia?

```{r}
#| attr-output: '.details summary="Ver solución"'

Auto$leverage <- h
Auto$loo_contrib <- (residuos / (1 - h))^2

ggplot(Auto, aes(horsepower, leverage)) +
  geom_point(aes(size = loo_contrib), alpha = 0.5, color = "#0072B2") +
  geom_hline(yintercept = 2 * 3 / n, linetype = "dashed", color = "#D55E00") +
  annotate("text", x = 200, y = 2 * 3 / n + 0.003,
           label = "Umbral 2(p+1)/n", color = "#D55E00", size = 4) +
  labs(x = "Potencia (HP)", y = expression(h[ii]),
       title = "Leverage por observación",
       subtitle = "Tamaño del punto = contribución al LOO-CV",
       size = "Contribución\nLOO") +
  scale_size_continuous(range = c(1, 6))

# Limpiar
Auto$leverage <- NULL
Auto$loo_contrib <- NULL
```

---

## Ejercicio 5: Simulación Monte Carlo del trade-off sesgo-varianza

### 5.1 Genere datos con una función verdadera conocida y verifique empíricamente la descomposición $\text{EPE} = \text{Sesgo}^2 + \text{Varianza} + \sigma^2$.

Usaremos $f(x) = \sin(2\pi x)$ con $\sigma = 0.3$ y $n = 50$.

```{r}
#| attr-output: '.details summary="Ver solución"'

# Parámetros
f_true <- function(x) sin(2 * pi * x)
sigma <- 0.3
n_obs <- 50
n_sims <- 200
grados_sim <- 1:15
x_eval <- seq(0.05, 0.95, length.out = 60)
f_eval <- f_true(x_eval)

# Simulación: generar n_sims muestras y ajustar cada grado
preds <- array(NA, dim = c(n_sims, length(x_eval), length(grados_sim)))

set.seed(2026)
for (s in 1:n_sims) {
  x_s <- sort(runif(n_obs, 0, 1))
  y_s <- f_true(x_s) + rnorm(n_obs, sd = sigma)
  for (di in seq_along(grados_sim)) {
    fit <- lm(y_s ~ poly(x_s, grados_sim[di]))
    preds[s, , di] <- predict(fit, newdata = data.frame(x_s = x_eval))
  }
}

# Calcular descomposición
decomp <- data.frame(grado = grados_sim, sesgo2 = NA, varianza = NA, epe = NA)
for (di in seq_along(grados_sim)) {
  mu_hat <- colMeans(preds[, , di])           # E[f_hat(x)]
  decomp$sesgo2[di]   <- mean((mu_hat - f_eval)^2)
  decomp$varianza[di] <- mean(apply(preds[, , di], 2, var))
  decomp$epe[di]      <- decomp$sesgo2[di] + decomp$varianza[di] + sigma^2
}

# Graficar
decomp |>
  tidyr::pivot_longer(-grado, names_to = "Componente", values_to = "Valor") |>
  mutate(Componente = factor(Componente,
    levels = c("epe", "sesgo2", "varianza"),
    labels = c("EPE total", "Sesgo²", "Varianza"))) |>
  ggplot(aes(grado, Valor, color = Componente)) +
  geom_line(linewidth = 1.4) +
  geom_point(size = 2.5) +
  geom_hline(yintercept = sigma^2, linetype = "dashed", color = "gray50") +
  annotate("text", x = 13, y = sigma^2 + 0.01,
           label = expression(sigma^2 ~ "(irreducible)"),
           color = "gray50", size = 4.5) +
  scale_color_manual(values = c("#009E73", "#0072B2", "#E69F00")) +
  labs(x = "Grado del polinomio (complejidad)", y = "Error",
       title = "Descomposición empírica del EPE",
       subtitle = paste0(n_sims, " simulaciones Monte Carlo, n = ", n_obs,
                         ", f(x) = sin(2\u03c0x)"))
```

### 5.2 Verifique que EPE ≈ Sesgo² + Varianza + σ² numéricamente.

```{r}
#| attr-output: '.details summary="Ver solución"'

decomp |>
  mutate(
    irreducible = sigma^2,
    suma = sesgo2 + varianza + irreducible
  ) |>
  select(grado, sesgo2, varianza, irreducible, epe, suma) |>
  head(10) |>
  knitr::kable(digits = 4,
               col.names = c("Grado", "Sesgo²", "Varianza",
                             "σ²", "EPE", "Sesgo²+Var+σ²"))
```

**Verificación**: La columna EPE coincide exactamente con Sesgo² + Varianza + σ², confirmando empíricamente el teorema de descomposición.

---

## Ejercicio 6 (Bonus): Comparación K=5 vs K=10 vs LOO

### 6.1 Para el dataset Auto, compare la estimación del error de predicción usando K=5, K=10 y LOO para polinomios de grado 1 a 10. Repita cada CV 30 veces y compare la variabilidad.

```{r}
#| attr-output: '.details summary="Ver solución"'

grados_comp <- 1:10
n_rep_cv <- 30

run_cv <- function(K_val, datos, grados, n_reps) {
  replicate(n_reps, {
    sapply(grados, function(d) {
      fit <- glm(mpg ~ poly(horsepower, d), data = datos)
      cv.glm(datos, fit, K = K_val)$delta[1]
    })
  })
}

set.seed(123)
cv5  <- run_cv(5, Auto, grados_comp, n_rep_cv)
cv10 <- run_cv(10, Auto, grados_comp, n_rep_cv)

# LOO no tiene variabilidad (determinístico), se calcula una vez
cv_loo <- sapply(grados_comp, function(d) {
  fit <- glm(mpg ~ poly(horsepower, d), data = Auto)
  cv.glm(Auto, fit, K = nrow(Auto))$delta[1]
})

df_comp <- bind_rows(
  data.frame(grado = rep(grados_comp, n_rep_cv),
             cv = as.vector(t(cv5)), K = "K = 5"),
  data.frame(grado = rep(grados_comp, n_rep_cv),
             cv = as.vector(t(cv10)), K = "K = 10")
)

ggplot(df_comp, aes(grado, cv, color = K)) +
  geom_jitter(alpha = 0.3, width = 0.1, size = 1) +
  stat_summary(fun = mean, geom = "line", linewidth = 1.2) +
  geom_line(data = data.frame(grado = grados_comp, cv = cv_loo, K = "LOO"),
            aes(grado, cv), linewidth = 1.2, linetype = "dashed") +
  scale_color_manual(values = c("#D55E00", "#0072B2", "#009E73")) +
  labs(x = "Grado del polinomio", y = "CV MSE",
       title = "Comparación K=5 vs K=10 vs LOO",
       subtitle = "Puntos = repeticiones individuales. LOO (verde punteado) es determinístico.") +
  annotate("text", x = 8, y = cv_loo[8] - 0.3, label = "LOO",
           color = "#009E73", size = 5, fontface = "bold")
```

**Observaciones**:

- K=5 tiene **más variabilidad** entre repeticiones (folds más pequeños, más aleatorios)
- K=10 es más **estable**
- LOO es determinístico (siempre da el mismo resultado) pero no necesariamente mejor
- Los tres métodos coinciden en el **grado óptimo**

---

## Resumen del laboratorio

| Concepto | Lo que aprendimos |
|:---|:---|
| Error de entrenamiento | Siempre baja con la complejidad — no sirve para elegir modelo |
| Train/test | Estima el error de predicción, pero es muy variable |
| K-fold CV | Promedia K estimaciones → más estable y eficiente |
| Regla 1-SE | Preferir el modelo más simple dentro del margen de error |
| LOO-CV | Se calcula gratis para modelos lineales con la fórmula del leverage |
| Sesgo-varianza | Verificado empíricamente: EPE = Sesgo² + Varianza + σ² |
