---
title: "Laboratorio: Sobreajuste, Sesgo-Varianza y Validación Cruzada"
subtitle: "Clase de Grado — UAEE, FCEA, UDELAR"
author: "Tu nombre"
date: '2026-06-17'
quarto-required: ">=1.3.0"
lang: es
format:
    html:
        code-fold: false
        code-summary: "Ver el código"
        toc: true
        page-layout: full
        embed-resources: true
        self-contained-math: true
        html-math-method: katex
        fig-height: 6
        fig-width: 9
execute:
  warning: false
  message: false
---

<a href="lab_sesgo_varianza_student.qmd" download class="btn-download" style="display:inline-block; background-color:#c0392b; color:white; padding:10px 20px; border-radius:6px; text-decoration:none; font-weight:600; font-size:0.95rem; margin-bottom:1.5rem;">⬇ Bajar QMD</a>

```{r setup}
#| include: false
library(ggplot2)
library(dplyr)
library(ISLR)
library(boot)

theme_set(theme_minimal(base_size = 14))
```

## Objetivos

En este laboratorio vamos a:

1. **Visualizar** el sobreajuste ajustando modelos polinomiales de distinto grado
2. **Implementar** la partición train/test y observar su variabilidad
3. **Aplicar** validación cruzada K-fold para seleccionar la complejidad del modelo
4. **Verificar** empíricamente la descomposición sesgo-varianza mediante simulación Monte Carlo

Trabajaremos con el dataset `Auto` del paquete `ISLR`, que contiene información sobre 392 vehículos.

## Repaso de conceptos clave

::: {.callout-note}
## Ideas centrales de la clase

**Sobreajuste**: Un modelo demasiado complejo memoriza el ruido de los datos de entrenamiento. El error de entrenamiento (MSE$_{\text{train}}$) siempre decrece con la complejidad, pero el error de predicción sobre datos nuevos (MSE$_{\text{test}}$) tiene forma de U.

**Descomposición sesgo-varianza**: Para un punto $x_0$, el error esperado de predicción se descompone como:
$$\text{EPE}(x_0) = \text{Sesgo}^2[\hat{f}(x_0)] + \text{Var}[\hat{f}(x_0)] + \sigma^2$$

- *Sesgo*: error sistemático por usar un modelo demasiado simple (no captura la señal).
- *Varianza*: inestabilidad del modelo ante distintas muestras de entrenamiento (sensibilidad al ruido).
- *σ²*: ruido irreducible inherente a los datos.

**Validación train/test**: Dividir los datos en entrenamiento y prueba permite estimar el error de predicción, pero la estimación tiene alta variabilidad según la partición elegida.

**Validación cruzada K-fold**: Divide los datos en K grupos, entrena K veces dejando un grupo afuera cada vez, y promedia los errores. Reduce la variabilidad respecto a un único split train/test.

**Regla del 1-SE**: Elegir el modelo más simple cuyo CV-error esté dentro de 1 error estándar del mínimo. Favorece la parsimonia.

**LOO-CV para modelos lineales**: Se calcula con una sola pasada usando los leverages $h_{ii}$:
$$\text{CV}_{(n)} = \frac{1}{n}\sum_{i=1}^n \left(\frac{y_i - \hat{y}_i}{1 - h_{ii}}\right)^2$$
:::

## Datos: Auto (ISLR)

```{r}
data(Auto)
Auto <- Auto |> select(mpg, horsepower, weight, year, name)
head(Auto, 8)
```

La variable respuesta es **`mpg`** (millas por galón — eficiencia de combustible) y la principal variable explicativa es **`horsepower`** (potencia del motor).

```{r}
ggplot(Auto, aes(x = horsepower, y = mpg)) +
  geom_point(alpha = 0.5, color = "#64748b") +
  labs(x = "Potencia (HP)", y = "Consumo (MPG)",
       title = "Relación entre potencia y consumo") +
  geom_smooth(method = "loess", se = FALSE, color = "#D55E00",
              linetype = "dashed", linewidth = 1)
```

La relación es claramente **no lineal**: a medida que la potencia crece, el consumo baja, pero con rendimientos decrecientes.

---

## Ejercicio 1: Visualizando el sobreajuste

### 1.1 Ajuste polinomios de grado 1, 2, 4, 10 y 20 a la relación `mpg ~ horsepower`. Grafique los ajustes superpuestos a los datos.

::: {.callout-tip collapse="true"}
## Pista
Use `lm(mpg ~ poly(horsepower, degree), data = Auto)` para ajustar polinomios ortogonales. Para graficar, genere predicciones sobre una grilla fina de valores de `horsepower`.
:::


### 1.2 Calcule el error de entrenamiento (MSE) para cada grado. ¿Qué observa al aumentar el grado?


**Observación**: El MSE de entrenamiento decrece monótonamente. Si usáramos solo este criterio, siempre elegiríamos el modelo más complejo — lo cual lleva al sobreajuste.

---

## Ejercicio 2: Partición Train/Test

### 2.1 Divida los datos aleatoriamente en 70% entrenamiento y 30% test. Ajuste polinomios de grado 1 a 15 y calcule el MSE de entrenamiento y de test para cada grado.


### 2.2 Repita la partición train/test 20 veces con distintas semillas. Grafique las 20 curvas de test MSE superpuestas. ¿Qué observa?


**Conclusión**: La estimación del error de test depende mucho de **qué observaciones** caen en cada conjunto. Esto motiva el uso de validación cruzada.

---

## Ejercicio 3: Validación Cruzada K-fold

### 3.1 Implemente manualmente 10-fold CV para seleccionar el grado del polinomio.

::: {.callout-tip collapse="true"}
## Pista
Cree los folds con `folds <- sample(rep(1:K, length.out = n))`. Luego itere sobre cada fold, ajuste con los datos fuera del fold, y evalúe en el fold.
:::


### 3.2 Verifique su resultado usando la función `cv.glm()` del paquete `boot`.


### 3.3 Aplique la regla del 1-SE. ¿Qué modelo selecciona?


---

## Ejercicio 4: LOO-CV y la fórmula del leverage

### 4.1 Calcule el LOO-CV para el modelo cuadrático usando la fórmula:

$$\text{CV}_{(n)} = \frac{1}{n}\sum_{i=1}^n \left(\frac{y_i - \hat{y}_i}{1 - h_{ii}}\right)^2$$

donde $h_{ii}$ es el leverage de la observación $i$.


**Observación**: La fórmula del leverage da **exactamente** el mismo resultado que reajustar el modelo $n$ veces, pero en una sola operación.

### 4.2 Grafique los leverage $h_{ii}$ vs. `horsepower`. ¿Qué observaciones tienen más influencia?


---

## Ejercicio 5: Simulación Monte Carlo del trade-off sesgo-varianza

### 5.1 Genere datos con una función verdadera conocida y verifique empíricamente la descomposición $\text{EPE} = \text{Sesgo}^2 + \text{Varianza} + \sigma^2$.

Usaremos $f(x) = \sin(2\pi x)$ con $\sigma = 0.3$ y $n = 50$.


### 5.2 Verifique que EPE ≈ Sesgo² + Varianza + σ² numéricamente.


**Verificación**: La columna EPE coincide exactamente con Sesgo² + Varianza + σ², confirmando empíricamente el teorema de descomposición.

---

## Ejercicio 6 (Bonus): Comparación K=5 vs K=10 vs LOO

### 6.1 Para el dataset Auto, compare la estimación del error de predicción usando K=5, K=10 y LOO para polinomios de grado 1 a 10. Repita cada CV 30 veces y compare la variabilidad.


**Observaciones**:

- K=5 tiene **más variabilidad** entre repeticiones (folds más pequeños, más aleatorios)
- K=10 es más **estable**
- LOO es determinístico (siempre da el mismo resultado) pero no necesariamente mejor
- Los tres métodos coinciden en el **grado óptimo**

---

## Resumen del laboratorio

| Concepto | Lo que aprendimos |
|:---|:---|
| Error de entrenamiento | Siempre baja con la complejidad — no sirve para elegir modelo |
| Train/test | Estima el error de predicción, pero es muy variable |
| K-fold CV | Promedia K estimaciones → más estable y eficiente |
| Regla 1-SE | Preferir el modelo más simple dentro del margen de error |
| LOO-CV | Se calcula gratis para modelos lineales con la fórmula del leverage |
| Sesgo-varianza | Verificado empíricamente: EPE = Sesgo² + Varianza + σ² |
